臺灣臺北地方法院民事判決
110年度訴字第5111號
原      告  言權科技有限公司

法定代理人  胡品君  
訴訟代理人  楊貴智律師
被      告  李維舒  
訴訟代理人  高宏銘律師
複代理人    廖至中律師
上列當事人間請求給付買賣價金事件，本院於民國111年3月14日
言詞辯論終結，判決如下：
    主  文
一、原告之訴及假執行之聲請均駁回。
二、訴訟費用由原告負擔。
    事實及理由
壹、程序方面
　　按訴狀送達後，原告不得將原訴變更或追加他訴，但請求之
    基礎事實同一者，不在此限；不變更訴訟標的，而補充或更
    正事實上或法律上之陳述者，非為訴之變更或追加，民事訴
    訟法第255條第1項第2款、第256條分別定有明文。經查，原
    告起訴時聲明原為：㈠被告應給付原告新臺幣（下同）155萬
    1,018元，及自起訴狀繕本送達翌日起至清償日止，按年息5
    %計算之利息。㈡願供擔保，請准宣告假執行（見本院卷第13
    頁），嗣於民國110年12月28日具狀追加備位聲明：㈠被告應
    將車牌號碼000-0000號自用小客車返還原告，並應協同原告
    向臺北市監理處辦理汽車過戶登記予原告。㈡被告應自108年
    8月8日起至返還車牌號碼000-0000號自用小客車之日止，按
    日給付原告6,000元（見本院卷第257頁），復於111年3月14
    日當庭變更備位聲明為：㈠被告應將車牌號碼000-0000號自
    用小客車（下稱系爭車輛）返還予原告，並應協同原告至交
    通部公路總局臺北區監理所將系爭車輛辦理車籍過戶登記至
    原告名下。㈡被告應自108年8月8日起至返還系爭車輛之日止
    ，按日給付原告6,000元。㈢願供擔保，請准宣告假執行（見
    本院卷第382頁），核其追加聲明前後主張之事實，均以兩
    造間就系爭車輛之法律關係為何為據，追加前後主要爭點有
    其共同性，各請求利益之主張在社會生活上可認為關連，而
    就原請求之訴訟及證據資料，於審理繼續進行在相當程度範
    圍內具有一體性，得於追加後請求之審理予以利用，應認請
    求之基礎事實同一。另就更正系爭車輛車牌號碼部分，核屬
    更正事實上之陳述，非為訴之變更或追加，揆諸前開規定，
    均無不合，應予准許。
貳、實體方面
一、原告主張：原告公司實質上係由訴外人郭宣容所經營，郭宣
    容前以原告名義購買系爭車輛作為代步之用，並基於情誼允
    許被告使用系爭車輛。嗣於108年8月4日，被告向郭宣容表
    示欲購買系爭車輛，其等乃約定以系爭車輛之殘值作為買賣
    價金，而於同年月7日完成過戶，並於同年月27日確認系爭
    車輛殘值約為150萬元，稅金由被告負擔，即以原告名義開
    立金額為155萬1,018元之發票予被告，詎被告反悔不願給付
    價金，原告先位之訴自得依兩造之買賣契約法律關係及民法
    第367條規定，請求被告給付積欠之價金155萬1,018元，併
    計付法定遲延利息；如認先位無理由，郭宣容從未為贈與系
    爭車輛予被告之意思表示，即便郭宣容曾為該意思表示，當
    時原告尚未交付系爭車輛予被告，郭宣容亦已於108年8月4
    日撤銷之。如郭宣容與被告就系爭車輛成立贈與契約且該契
    約仍有效存在，因郭宣容非原告董事，無對外代表原告之權
    ，該契約為無權代理而未經原告承認，故被告不得以之對抗
    原告，被告受領系爭車輛並無法律上之原因，原告自得依民
    法第179條、第182條第2項規定，請求被告返還系爭車輛及
    給付相當於租金之不當得利等語，並聲明：㈠先位聲明：⒈被
    告應給付原告155萬1,018元，及自起訴狀繕本送達翌日起至
    清償日止，按年息5%計算之利息。⒉願供擔保，請准宣告假
    執行。㈡備位聲明：⒈被告應將系爭車輛返還予原告，並應協
    同原告至交通部公路總局臺北區監理所將系爭車輛辦理車籍
    過戶登記至原告名下。⒉被告應自108年8月8日起至返還系爭
    車輛之日止，按日給付原告6,000元。⒊願供擔保，請准宣告
    假執行。
二、被告則以：系爭車輛係郭宣容追求被告時，於106年間以原
    告名義購買並贈與被告，然因當初被告與前夫正在進行離婚
    官司，加上原告為了節稅，方將系爭車輛登記在原告名下。
    又系爭車輛於106年間贈與並交付予被告，被告已取得系爭
    車輛之所有權，而過戶登記只是便利行政機關管理之手段，
    並非所有權移轉之要件，原告自不得撤銷贈與。至原告主張
    郭宣容贈與系爭車輛為無權代理部分，因郭宣容為原告之實
    質負責人，系爭車輛係為節稅而暫時登記於原告名下，故原
    告並非系爭車輛之所有權人等語資為抗辯，並聲明：㈠原告
    之訴及假執行之聲請均駁回。㈡如受不利判決，願供擔保請
    准宣告免為假執行。
三、兩造不爭執事項：（見本院卷第384至385頁）
　㈠郭宣容為原告公司之實質負責人，並於106年間以原告名義購
    買系爭車輛。
　㈡被告與郭宣容於106年10月至108年8月間曾同居在郭宣容住處
    。
　㈢系爭車輛於108年8月7日過戶登記予被告。又系爭車輛車牌號
    碼原為000-0000號，嗣於108年9月6日變更為000-0000號，
    再於108年12月20日變更為000-0000號。
　㈣郭宣容就系爭車輛手上之鑰匙是在108年8月11日交付給被告
    。
四、得心證之理由：
  ㈠兩造間就系爭車輛有無成立買賣契約之法律關係？原告先位
    請求被告給付155萬1,018元及法定遲延利息，有無理由？
  ⒈按當事人主張有利於己之事實者，就其事實有舉證之責任，
    民事訴訟法第277條本文定有明文。又民事訴訟如係由原告
    主張權利者，應先由原告負舉證之責，若原告先不能舉證，
    以證實自己主張之事實為真實，則被告就其抗辯事實即令不
    能舉證，或其所舉證據尚有疵累，亦應駁回原告之請求；給
    付之訴，除被告認諾原告之請求外，應先由原告負舉證責任
    ，須證明其起訴主張之事實為真正後，始由被告就其所抗辯
    之事實，亦應負證明之責任，此為舉證責任分擔之原則（最
    高法院17年上字第917號判決、43年台上字第377號判決參照
    ）。本件原告主張兩造就系爭車輛成立買賣契約乙節，為被
    告所否認，揆諸上揭說明，應由原告先就上開利己事實負舉
    證責任。
  ⒉原告主張兩造間就系爭車輛成立買賣契約乙節，固據其提出
    被告與訴外人楊鵬淵之LINE對話紀錄、車輛異動登記書、郭
    宣容與被告間之LINE對話紀錄、統一發票、被告於臺灣臺北
    地方檢察署（下稱臺北地檢署）109年度偵字第5767號刑事
    案件【下稱系爭刑事案件】訊問筆錄為據（見本院卷第29至
    35頁、第177至179頁）。惟觀諸被告與楊鵬淵之LINE對話紀
    錄，被告僅提及：「好...我有跟他說要過戶」、「我說還.
    ..車子我可以給他錢」等語（見本院卷第29頁），參照被告
    於系爭刑事案件中陳稱：「在我的認知，車子是郭宣容給我
    的禮物，後來郭宣容說她現在沒有錢，之前送我的東西要要
    回去。包括她想把車子...等要回去，我覺得車子再過戶給
    郭宣容很麻煩，如果她要要回去我折算現金還給郭宣容，當
    時我還有100萬美金放在郭宣容那邊怕郭宣容不還，故我跟
    郭宣容說請她把100萬美金還給我，若她執意要把之前送的
    車子拿回去，再算多少錢。後來郭宣容有把錢還給我，但我
    沒有把車子折算的錢給她，本來就是禮物，為什麼要還她錢
    」等語（見本院卷第178頁），被告雖曾向郭宣容提及，可
    以將系爭車輛的錢給郭宣容，然其等就系爭車輛之價金為何
    即買賣契約之必要之點，未見有達成合意，難認兩造間就系
    爭車輛有成立買賣契約之法律關係。至原告提出郭宣容與被
    告間之LINE對話紀錄，郭宣容於108年8月27日言及：「車子
    過戶需開發票，要繳稅，這個可能需要你繳（我也無力承擔
    了）」等語，被告回應：「喔」等語，郭宣容又言及：「會
    計帳的殘值是150萬元」、「要開發票，營業稅是5%」等語
    ，被告又回應：「所以是7.5萬？」等語，郭宣容再言及：
    「嗯（但我要問會計）我也想少開」等語，被告再回應：「
    嗯...問完再討論...」等語，郭宣容復言及：「我現在連這
    個都付（註：應為「負」之誤繕）擔不起了，只能跟你說這
    狀況」等語（見本院卷第33頁、第131至133頁），可知郭宣
    容因本身經濟狀況而要求被告支付移轉系爭車輛之營業稅，
    然未見其等有討論價金乙事，若兩造已就系爭車輛合意以該
    車輛殘值作為價金之依據，郭宣容何以未一併要求被告支付
    150萬元（未稅）？是自無從以該等對話紀錄、統一發票或
    車輛異動登記書，遽認兩造間就系爭車輛已有買賣之合意。
    況乎，原告於108年11月11日寄發律師函（見本院卷第113至
    115頁），請被告於108年11月20日前，將原告為被告代墊購
    買系爭車輛之車款288萬元返還予原告等語，卻於本件起訴
    時稱，兩造於108年8月4日就系爭車輛成立買賣之合意，則
    原告就系爭車輛究竟係代被告支付車款，或是原為原告所有
    ，其後兩造方成立買賣契約，前後陳述不一，兩造是否有成
    立買賣契約，並非無疑。
  ⒊綜上，依原告所提之證據資料，無從證明兩造間就系爭車輛
    有成立買賣契約之法律關係，是原告依兩造之買賣契約法律
    關係及民法第367條規定，請求被告給付價金155萬1,018元
    及法定遲延利息，為無理由，應予駁回。
  ㈡原告備位請求被告返還系爭車輛，並協同辦理過戶登記，以
    及請求相當於租金之不當得利，有無理由？
　⒈按「無法律上之原因而受利益，致他人受損害者，應返還其
    利益；雖有法律上之原因，而其後已不存在者，亦同。」民
    法第179條定有明文。次按主張不當得利請求權存在之當事
    人，對於不當得利請求權之成立，應負舉證責任，即應證明
    他方係無法律上之原因而受利益，致其受有損害。如受利益
    人係因給付而得利時，所謂無法律上之原因，係指給付欠缺
    給付之目的。故主張該項不當得利請求權存在之當事人，應
    舉證證明該給付欠缺給付之目的（最高法院99年度台上字第
    1009號判決參照）。又不當得利依其類型可區分為「給付型
    之不當得利」與「非給付型不當得利」，前者係基於受損人
    之給付而發生之不當得利，後者乃由於給付以外之行為（受
    損人、受益人、第三人之行為）或法律規定或事件所成立之
    不當得利。在「給付型之不當得利」應由主張不當得利返還
    請求權人（受損人），就不當得利成立要件中之「無法律上
    之原因」負舉證責任（最高法院100年度台上字第899號判決
    參照）。原告主張被告明知自己無法律上之原因，而受有取
    得系爭車輛占有之利益，原告得依不當得利之法律關係請求
    被告返還等語，為被告所爭執，揆諸上開規定及說明，自應
    由原告舉證證明欠缺給付之目的。
  ⒉經查，原告就其交付系爭車輛予被告使用之目的，究竟為被
    告實為系爭車輛之所有權人，其僅代為墊付車款，或是使用
    借貸契約之法律關係，亦或是買賣契約之法律關係，前後陳
    述不一，已非無疑。參以證人即郭宣容之弟弟郭雋農於系爭
    刑事案件警詢時陳稱：大約在106年年底，被告從高雄搬上
    來和郭宣容同居，過沒多久，我就看到郭宣容和被告在使用
    系爭車輛，我有詢問他們系爭車輛是誰的，郭宣容說是他要
    送給被告等語（見臺北地檢署109年度偵字第5767號卷，下
    稱偵字卷，第48頁），又於偵查中證稱：郭宣容請我去過戶
    系爭車輛給被告，理由是要給被告，原因不清楚，給是指贈
    與，因為我沒有聽到要收款項，我的解讀是贈與等語（見偵
    字卷第184頁），而被告與郭宣容於106年10月至108年8月間
    曾同居在郭宣容住處，為兩造所不爭執（見不爭執事項㈡）
    ，則被告辯稱，系爭車輛係郭宣容贈與予被告乙節，尚非無
    據。再者，觀諸上開被告與郭宣容之LINE對話紀錄（見本院
    卷第131至133頁），郭宣容僅要求被告支付系爭車輛過戶之
    營業稅，並未要求被告支付系爭車輛之買賣價金，甚或是返
    還系爭車輛予原告，佐以原告法定代理人於系爭刑事案件警
    詢時陳稱，我是原告公司之掛名負責人，實際公司運作的負
    責人是郭宣容等語（見偵字卷第44頁），顯見被告辯稱郭宣
    容有贈與系爭車輛予被告之意，尚屬有據。從而，兩造間就
    系爭車輛應認已存有贈與契約之法律關係，則被告受領系爭
    車輛，自具法律上之原因。
  ⒊原告雖主張郭宣容已於108年8月4日撤銷上述贈與契約等語，
    然未見原告提出任何證據以實其說，難認其已為撤銷之意思
    表示，本院自無從審酌其撤銷是否合法。
  ⒋原告復主張郭宣容並非其董事，自不具有對外代表原告之權
    ，上開贈與契約既未經原告承認，被告自不得以之對抗原告
    等語。然郭宣容為原告之實質負責人，負責原告公司實質經
    營，已如上述，郭宣容自有權以原告名義贈與系爭車輛予被
    告，是原告此部份之主張，尚難憑採。
  ⒌綜上，兩造就系爭車輛存在贈與契約之法律關係，則被告受
    領系爭車輛，自具法律上之原因，原告依民法第179條、第1
    82條規定，請求被告返還系爭車輛，並協同辦理過戶登記，
    以及請求相當於租金之不當得利，當屬無據，應予駁回。
 ㈢綜上所述，原告先位依兩造之買賣契約法律關係及民法第367
   條規定，請求被告給付155萬1,018元，及自起訴狀繕本送達
   翌日起至清償日止，按年息5%計算之法定遲延利息，備位依
   民法第179條、第182條規定請求被告返還系爭車輛，並協同
   辦理過戶登記，以及請求相當於租金之不當得利，均無理由
   ，應予駁回。又原告之訴既經駁回，其所為假執行之聲請即
   失所附麗，應一併駁回之。
五、本件為判決之基礎已臻明確，兩造其餘之陳述及所提其他證
    據，經本院斟酌後，認為均於判決之結果無影響，亦與本案
    之爭點無涉，自無庸逐一論述，併此敘明。
六、訴訟費用負擔之依據：民事訴訟法第78條。
中　　華　　民　　國　　111 　年　　3 　　月　　28　　日
                  民事第九庭    法　官    莊仁杰
以上正本係照原本作成。
如對本判決上訴，須於判決送達後20日內向本院提出上訴狀。如
委任律師提起上訴者，應一併繳納上訴審裁判費。
中　　華　　民　　國　　111 　年　　3 　　月　　28　　日
                                書記官    賴竺君